ACORDAO-COMPLETO-2491439

ACÓRDÃO 1754/2021 ATA 27/2021 - PLENÁRIO

VISTOS, relatados e discutidos estes autos do Acompanhamento, previsto nos artigos 241 e 242 do Regimento Interno do TCU, com o objetivo de avaliar as ações desenvolvidas pela Secretaria Especial da Cultura do Ministério do Turismo, ou por outros órgãos e entidades, voltadas à implementação das medidas emergenciais destinadas ao setor cultural, no âmbito da Lei 14.017/2020 (Lei Aldir Blanc) , especialmente no que tange à aplicação e ao controle dos créditos extraordinários abertos, no valor de R$ 3 bilhões, pela Medida Provisória 990/2020. 
ACORDAM os Ministros do Tribunal de Contas da União, reunidos em Sessão Plenária, ante as razões expostas pelo Relator, em:
9.1.  conhecer da documentação encaminhada pela Presidente da Comissão de Cultura da Câmara dos Deputados, Deputada Federal Alice Portugal (peça 106) , como petição incidental no âmbito destes autos do TC Processo 026.157/2020-9;
9.2. com fundamento no art. 276, caput, do Regimento Interno/TCU, determinar, cautelarmente, sem oitiva prévia, objetivando garantir a eficácia da decisão de mérito proferida pelo TCU (Acórdão 1118/2021-TCU-Plenário) e o adequando cumprimento da Lei 14.150/2021, à Secretaria Especial de Cultura do Ministério do Turismo a suspensão imediata dos Comunicados 5 e 6/2021 da Secretaria Nacional da Economia Criativa e Diversidade Cultural, até que este Tribunal se manifeste conclusivamente a respeito das questões tratadas no bojo deste processo, tendo em vista que a Lei 14.150/2021 possui autoexecutoriedade, não necessitando de prévia regulamentação;
9.3. com fulcro nos arts. 276, § 3º, e 250, inciso V, do Regimento Interno/TCU, realizar a oitiva da Secretaria Especial de Cultura do Ministério do Turismo, para que, no prazo de 15 (quinze) dias, manifeste-se sobre:
9.3.1. a informação trazida pela Comissão de Cultura da Câmara dos Deputados (peça 106) quanto à expedição dos Comunicados 5 e 6 pela Secretaria Nacional da Economia Criativa e Diversidade Cultural, solicitando aos gestores responsáveis pela Lei Aldir Blanc nos Estados, Distrito Federal e Municípios que se mantivessem inertes e deixassem os saldos nas contas, não promovendo movimentações financeiras, até que fosse publicada a nova versão do Decreto que regulamenta a Lei Aldir Blanc, ressaltando, ainda, nos expedientes encaminhados, que haveria "risco existente pela aplicação de recursos fora do que determinará o regulamento", apesar de a Lei 14.150/2021 possuir autoexecutoriedade e não necessitar de prévia regulamentação para ser aplicada, e do entendimento firmado por este Tribunal mediante o subitem 9.2 do Acórdão 1118/2021-TCU-Plenário;
9.3.2. as medidas adotadas para o cumprimento da determinação contida no subitem 9.5 do Acórdão 1118/2021-TCU-Plenário, cujo prazo para implementação expirou em 25/6/2021; 
9.4. alertar a Secretaria Especial de Cultura do Ministério do Turismo de que este Tribunal pode aplicar aos responsáveis a multa prevista no art. 58, § 1º, caso haja descumprimento injustificado das determinações contidas no subitem 9.5. do Acórdão 1118/2021-TCU-Plenário e no subitem 9.2. desta deliberação;
9.5. enviar cópia deste Acórdão à Presidente da Comissão de Cultura da Câmara dos Deputados, Deputada Federal Alice Portugal, ao Ministério do Turismo, à Câmara dos Deputados, ao Senado Federal, ao Gabinete Integrado de Acompanhamento à Epidemia do Coronavírus-19 (GIAC-COVID-19) , coordenado pela Procuradoria-Geral da República, e à Coordenação de Operações do Comitê de Crise para Supervisão e Monitoramento dos Impactos da COVID-19 (CCOP) , a cargo da Casa Civil da Presidência da República, informando que as partes integrantes que fundamentam a deliberação podem ser acessadas por meio do endereço eletrônico www.tcu.gov.br/acordao;
9.6. restituir os autos à Secretaria de Controle Externo da Educação, da Cultura e do Desporto (SecexEduc) para adoção das providências a seu cargo.

Acompanhamento com o objetivo de avaliar as ações desenvolvidas para implementação da Lei 14.017/2020 (Lei Aldir Blanc). Exame de solicitação de esclarecimentos efetuada pela Deputada Alice Portugal, Presidente da Comissão de Cultura da Câmara dos Deputados.

Ministério do Turismo.

3. Interessado: Tribunal de Contas da União.

13.1. Ministros presentes: Ana Arraes (Presidente), Walton Alencar Rodrigues, Benjamin Zymler, Aroldo Cedraz, Raimundo Carreiro e Bruno Dantas.
13.2. Ministros-Substitutos convocados: Augusto Sherman Cavalcanti e Marcos Bemquerer Costa (Relator).
13.3. Ministros-Substitutos presentes: André Luís de Carvalho e Weder de Oliveira.

MARCOS BEMQUERER

Trata-se de Acompanhamento com o objetivo de avaliar as ações desenvolvidas pela Secretaria Especial da Cultura do Ministério do Turismo, ou por outros órgãos e entidades, voltadas à implementação das medidas emergenciais destinadas ao setor cultural, no âmbito da Lei 14.017/2020 (Lei Aldir Blanc) , com vistas a minimizar a possibilidade de ocorrência de fraudes ou pagamentos irregulares, bem como verificar a transparência na divulgação de informações aos beneficiários e à sociedade em geral.
2.	Após a reestruturação organizacional ocorrida no TCU a partir deste ano de 2021, o presente acompanhamento ficou a cargo da Secretaria de Controle Externo da Educação, da Cultura e do Desporto - SecexEducação, que deu continuidade à estratégia de acompanhamento inicialmente estabelecida pela Secretaria de Controle Externo do Trabalho e Entidades Paraestatais - SecexTrabalho.
3.	Na primeira fase do acompanhamento, este Tribunal proferiu o Acórdão 1118/2021-TCU-Plenário firmando entendimento quanto ao fato de os recursos repassados para enfrentamento dos efeitos da pandemia na área cultural, por se tratarem de transferências obrigatórias da União, poderem ser utilizados até o final de 2021, mesmo que não tenham sido empenhados e inscritos em restos a pagar em 2020, à luz da jurisprudência do TCU (em especial o Acórdão 4074/2020-TCU-Plenário) e do que estabelece o parágrafo único do art. 8º da LC 101/2000 - LRF, bem como efetuando as determinações a seguir transcritas:
"9.5. determinar à Secretaria Especial da Cultura do Ministério do Turismo que, com fundamento no art. 4º, inciso II, da Resolução-TCU 315/2020, no prazo de 30 (trinta) dias a contar da ciência da deliberação: 
9.5.1. oriente os Estados, o Distrito Federal e os Municípios quanto à possibilidade de uso dos recursos da Lei Aldir Blanc no exercício de 2021, com a devida adequação orçamentária, nos casos em que não tenham ocorrido o empenho e a inscrição em restos a pagar, da seguinte forma:
9.5.1.1. em relação aos Municípios:
9.5.1.1.1. no que se refere a recursos programados até 14/1/2021 que não tenham sido empenhados e inscritos em restos a pagar em 2020, façam constar, em conformidade com o previsto no § 4º do artigo 10 do Decreto 10.464/2020, dotação específica destinada a esse fim na lei orçamentária anual do exercício em curso, garantindo sua aplicação até 31/12/2021;
9.5.1.1.2. calculem o montante estritamente necessário para a liquidação dos valores inscritos em restos a pagar em 2020, garantindo o empenho, a liquidação e o pagamento das ações incluídas na lei orçamentária de 2021, em conformidade com o subitem 9.5.1.1.1 acima, providenciando, nos termos do parágrafo único do art. 3° da Lei Aldir Blanc, a reversão para os Estados do valor correspondente à diferença entre o saldo financeiro existente e o valor calculado;
9.5.1.2. em relação aos Estados:
9.5.1.2.1. no que se refere a recursos não executados, recebidos da União ou oriundos de reversão, e que não tenham sido empenhados e inscritos em restos a pagar em 2020, façam constar, em conformidade com o previsto no § 4º do artigo 10 do Decreto 10.464/2020, dotação específica destinada a esse fim na lei orçamentária anual do exercício em curso, garantindo sua aplicação até 31/12/2021;
9.5.1.2.2. adotem a mesma medida em relação a recursos oriundos de reversões futuras;
9.5.1.2.3. priorizem, na aplicação de recursos oriundos das reversões, a implementação de ações em benefício do setor cultural dos municípios que efetuaram essas reversões; 
9.5.1.3. em relação ao Distrito Federal:
9.5.1.3.1. no que se refere aos recursos não executados e que não tenham sido empenhados e inscritos em restos a pagar em 2020, faça constar, em conformidade com o previsto no §4º do artigo 10 do Decreto 10.464/2020, dotação específica destinada a esse fim na lei orçamentária anual do exercício em curso, garantindo sua aplicação até 31/12/2021.
9.5.2. com apoio da Dataprev e do Banco do Brasil no que couber:
9.5.2.1. solucione as inconsistências verificadas entre os pagamentos identificados nos extratos bancários e o indicador de 'indício de pagamento indevido' no sistema Dataprev;
9.5.2.2. procure alternativas para o processamento, pela Dataprev, de todos os CPF e CNPJ que receberam recursos da Lei Aldir Blanc, e não apenas aqueles listados nos requerimentos encaminhados pelos entes federativos, propiciando a disponibilização do resultado do processamento aos aludidos entes para que adotem as providências cabíveis, alertando-os acerca da possibilidade de responsabilização prevista no art. 2º, § 9º do Decreto 10.464/2020;
9.5.2.3. busque um mecanismo que permita a identificação precisa do saldo dos valores pagos a cada beneficiário da Lei Aldir Blanc." (grifos acrescidos) 
4.	Consoante demonstrado pela documentação acostada aos autos (peças 91 a 95) , em 24/05/2021, os responsáveis foram devidamente notificados sobre o teor do Acórdão 1118/2021-TCU-Plenário.
5.	Em  06/07/2021, foi acostada a este processo a solicitação efetuada pela Deputada Alice Portugal (peça 106) , Presidente da Comissão de Cultura da Câmara dos Deputados, de esclarecimentos sobre o item 9.5 Acórdão 1118/2021-TCU-Plenário, tendo em vista que após sua publicação houve a superveniência da Lei 14.150, de 12 de maio de 2021, que permitiu a execução do saldo remanescente por meio da alteração da Lei Aldir Blanc (Lei 14.017/2020) , sendo clara ao autorizar a utilização dos recursos até 31 de dezembro de 2021, conforme artigos 14-A e 14-B. Todavia, em posicionamento divergente ao previsto na deliberação do TCU e nessa nova legislação, em 15/06/2021, a Secretaria Nacional da Economia Criativa e Diversidade Cultural publicou o Comunicado 5/2021, solicitando que os gestores responsáveis pela Lei Aldir Blanc nos Estados, Distrito Federal e Municípios mantivessem os saldos nas contas e não efetuassem  movimentações financeiras até a publicação da nova versão de Decreto regulamentador da Lei Aldir Blanc.
6.	Transcrevo, a seguir, com os ajustes de forma pertinentes, excerto da instrução do Auditor  Federal de Controle Externo da SecexEducação (peça 111) , que analisou o teor dessa solicitação e dos documentos que a acompanham (peças 106 a 110) , cuja proposta de encaminhamento contou com a anuência do corpo diretivo daquela unidade técnica (peça 112) :
"7. A Secretaria Especial de Cultura do Ministério do Turismo foi comunicada do Acórdão 1118/2021-TCU-Plenário por meio do Ofício 27114/2021-TCU/Seproc (peça 86) , de 21/5/2021, que foi recebido em 24/5/2021, conforme Termo de Ciência de Comunicação à peça 93.
8.	 Assim, o prazo para a Secretaria Especial de Cultura adotar as medidas determinadas no subitem 9.5 do Acórdão 1118/2021-TCU-Plenário expirou em 25/6/2021.
9.	 Em 13/5/2021, dia seguinte à prolação do Acórdão 1118/2021-TCU-Plenário, foi publicada a sanção da Lei 14.150/2021, com veto parcial pelo Presidente da República dos dispositivos que prorrogavam o prazo para a utilização dos recursos da Lei Aldir Blanc pelos entes subnacionais, pelos motivos expostos na Mensagem Presidencial 199 (peça 108) , de 12/5/2021. 
10. Na sequência, em 11/6/2021, o Congresso Nacional manteve todos os artigos da Lei 14.150/2021 vetados pelo Presidente República, alterando os prazos previstos para utilização dos recursos da Lei Aldir Blanc para até 31/12/2021. 
11. Após a conclusão das comunicações processuais, o processo retornou à unidade técnica, trazendo, além da petição que ora se analisa, o Ofício 1060/2021/AECI (peça 101) , da Assessoria Especial de Controle Interno do Ministério do Turismo, acompanhado de diversas comunicações realizadas no âmbito daquela pasta para atendimento do Acórdão 1118/2021-TCU-Plenário e de duas minutas de Decreto (peças 102 e 104) , que, conforme se depreende, buscam alterar o Decreto 10.464, de 17 de agosto de 2020, que regulamenta a Lei Aldir Blanc. 
EXAME TÉCNICO
12.  Com a adoção do isolamento social, essencial para evitar a propagação da Covid-19, o setor cultural foi um dos primeiros a paralisar suas atividades. Apesar disso, o setor foi o último a ser contemplado com medidas que mitigassem os efeitos da pandemia, com a promulgação da Lei 14.017, de 29 de junho de 2020, carinhosamente chamada de Lei Aldir Blanc, em homenagem ao grande poeta e compositor que, infelizmente, veio a falecer em razão da Covid-19, como mais de 500 mil pessoas no país, até o momento.
13. Em que pese a Lei Aldir Blanc ter sido promulgada em 29/6/2020, sua regulamentação só ocorreu em 17 de agosto, com a edição do Decreto 10.464/2020. 
14. Além disso, após a regulamentação, foi necessário um conjunto de medidas para viabilizar a descentralização dos recursos e sua utilização pelos entes subnacionais, tendo o último lote de descentralização de recursos ocorrido em 13/11/2020, conforme Comunicado 7/2020 da Secretaria Especial de Cultura (peça 59) . 
15. Todos esses percalços comprometeram a utilização dos recursos no curto espaço de tempo entre o seu recebimento e o termo legal estabelecido pelo Decreto Legislativo 6/2020 para fim da calamidade pública (31/12/2020) , ocasionando significativo saldo financeiro nas contas dos entes subnacionais 
16. O problema não passou despercebido pelo Tribunal e pelo Congresso Nacional, que adotaram as medidas de sua alçada para sua solução. 
17. No âmbito do Tribunal, a matéria foi tratada nos presentes autos e resultou no Acórdão 1118/2021-TCU-Plenário, por meio do qual o Tribunal, em relação à matéria suscitada no documento em análise, decidiu:  
'9.2. fixar o entendimento, com fulcro no art. 16, inciso V, do Regimento Interno do TCU, de que os recursos repassados para enfrentamento dos efeitos da pandemia na área cultural, por se tratar de transferências obrigatórias da União, podem ser utilizados até o final de 2021, mesmo que não tenham sido empenhados e inscritos em restos a pagar em 2020, à luz da jurisprudência do TCU (em especial o Acórdão 4074/2020-TCU-Plenário) e do que estabelece o parágrafo único do art. 8º da Lei Complementar 101/2000 - Lei de Responsabilidade Fiscal; 
9.3. comunicar a Casa Civil da Presidência da República e o Ministério do Turismo sobre a possibilidade de utilização dos recursos da Lei Aldir Blanc pelos Estados, Distrito Federal e Municípios em 2021, ainda que não tenham sido empenhados e inscritos em restos a pagar em 2020, bem como acerca da necessidade de alterar a regulamentação da Lei Aldir Blanc, retirando os dispositivos que colidem com o entendimento desta Corte de Contas e readequando o prazo previsto para apresentação do relatório de gestão final;
 (...) 
9.5. determinar à Secretaria Especial da Cultura do Ministério do Turismo que, com fundamento no art. 4º, inciso II, da Resolução-TCU 315/2020, no prazo de 30 (trinta) dias a contar da ciência da deliberação: 
9.5.1. oriente os Estados, o Distrito Federal e os Municípios quanto à possibilidade de uso dos recursos da Lei Aldir Blanc no exercício de 2021, com a devida adequação orçamentária, nos casos em que não tenham ocorrido o empenho e a inscrição em restos a pagar, da seguinte forma:
9.5.1.1. em relação aos Municípios:
9.5.1.1.1. no que se refere a recursos programados até 14/1/2021 que não tenham sido empenhados e inscritos em restos a pagar em 2020, façam constar, em conformidade com o previsto no § 4º do artigo 10 do Decreto 10.464/2020, dotação específica destinada a esse fim na lei orçamentária anual do exercício em curso, garantindo sua aplicação até 31/12/2021;
9.5.1.1.2. calculem o montante estritamente necessário para a liquidação dos valores inscritos em restos a pagar em 2020, garantindo o empenho, a liquidação e o pagamento das ações incluídas na lei orçamentária de 2021, em conformidade com o subitem 9.5.1.1.1 acima, providenciando, nos termos do parágrafo único do art. 3° da Lei Aldir Blanc, a reversão para os Estados do valor correspondente à diferença entre o saldo financeiro existente e o valor calculado;
9.5.1.2. em relação aos Estados:
9.5.1.2.1. no que se refere a recursos não executados, recebidos da União ou oriundos de reversão, e que não tenham sido empenhados e inscritos em restos a pagar em 2020, façam constar, em conformidade com o previsto no § 4º do artigo 10 do Decreto 10.464/2020, dotação específica destinada a esse fim na lei orçamentária anual do exercício em curso, garantindo sua aplicação até 31/12/2021;
9.5.1.2.2. adotem a mesma medida em relação a recursos oriundos de reversões futuras;
9.5.1.2.3. priorizem, na aplicação de recursos oriundos das reversões, a implementação de ações em benefício do setor cultural dos municípios que efetuaram essas reversões; 
9.5.1.3. em relação ao Distrito Federal:
9.5.1.3.1. no que se refere aos recursos não executados e que não tenham sido empenhados e inscritos em restos a pagar em 2020, faça constar, em conformidade com o previsto no §4º do artigo 10 do Decreto 10.464/2020, dotação específica destinada a esse fim na lei orçamentária anual do exercício em curso, garantindo sua aplicação até 31/12/2021.'
18. No Voto que fundamentou o Acórdão, o Relator Ministro-Substituto  Marcos Bemquerer Costa deixou assente:     
'78.	 Portanto, é imprescindível que sejam ampliados os prazos inicialmente previstos para emprego dos recursos da Lei Aldir Blanc na finalidade prevista, de modo que se faz adequada a determinação sugerida pela equipe de fiscalização, bem como é necessário que este Tribunal firme entendimento no sentido de que os recursos repassados para enfrentamento dos efeitos da pandemia na área cultural, por se tratarem de transferências obrigatórias da União, podem ser utilizados até o final de 2021, mesmo que não tenham sido empenhados e inscritos em restos a pagar em 2020, à luz da jurisprudência do TCU (em especial o Acórdão 4074/2020-TCU-Plenário) e do que estabelece o parágrafo único do art. 8º da LC 101/2000 - LRF.'
19.	Após a prolação do Acórdão 1118/2021-TCU-Plenário, o Presidente da República sancionou a Lei 14.150, vetando, todavia, os dispositivos que prorrogavam o prazo para a utilização dos recursos da Lei Aldir Blanc pelos entes subnacionais. 
20.	Porém, com a derrubada dos vetos, em 11/6/2021, pelo Congresso Nacional, a Lei Aldir Blanc, em relação aos temas relacionados com o documento em análise, passou a ter a seguinte redação: 
'Lei 14.017, de 29 de junho de 2020
Art. 1º Esta Lei dispõe sobre ações emergenciais destinadas ao setor cultural a serem adotadas em decorrência dos efeitos econômicos e sociais da pandemia da Covid-19. (Artigo com redação dada pela Lei nº 14.150, de 12/5/2021, vetado pelo Presidente da República, mantido pelo Congresso Nacional e publicado no DOU de 11/6/2021) .
Art. 2º A União entregará aos Estados, ao Distrito Federal e aos Municípios, em parcela única, no exercício de 2020, o valor de R$ 3.000.000.000,00 (três bilhões de reais) para aplicação, pelos Poderes Executivos locais, em ações emergenciais de apoio ao setor cultural por meio de: 
I - renda emergencial mensal aos trabalhadores e trabalhadoras da cultura; 
II - subsídio mensal para manutenção de espaços artísticos e culturais, microempresas e pequenas empresas culturais, cooperativas, instituições e organizações culturais comunitárias que tiveram as suas atividades interrompidas por força das medidas de isolamento social; e 
III - editais, chamadas públicas, prêmios, aquisição de bens e serviços vinculados ao setor cultural e outros instrumentos destinados à manutenção de agentes, de espaços, de iniciativas, de cursos, de produções, de desenvolvimento de atividades de economia criativa e de economia solidária, de produções audiovisuais, de manifestações culturais, bem como à realização de atividades artísticas e culturais que possam ser transmitidas pela internet ou disponibilizadas por meio de redes sociais e outras plataformas digitais. 
§ 1º Do valor previsto no caput deste artigo, pelo menos 20% (vinte por cento) serão destinados às ações emergenciais previstas no inciso III do caput deste artigo. 
§ 2º (VETADO) . 
§ 3º Ficam os Municípios autorizados à reabertura dos instrumentos relacionados nos incisos II e III do caput deste artigo durante o período previsto no caput do art. 12 desta Lei. (Parágrafo acrescido pela Lei nº 14.150, de 12/5/2021, vetado pelo Presidente da República, mantido pelo Congresso Nacional e publicado no DOU de 11/6/2021) 
Art. 3º Os recursos destinados ao cumprimento do disposto no art. 2º desta Lei serão executados de forma descentralizada, mediante transferências da União aos Estados, aos Municípios e ao Distrito Federal, preferencialmente por meio dos fundos estaduais, municipais e distrital de cultura ou, quando não houver, de outros órgãos ou entidades responsáveis pela gestão desses recursos, devendo os valores da União ser repassados da seguinte forma: 
I - 50% (cinquenta por cento) aos Estados e ao Distrito Federal, dos quais 20% (vinte por cento) de acordo com os critérios de rateio do Fundo de Participação dos Estados e do Distrito Federal (FPE) e 80% (oitenta por cento) proporcionalmente à população; 
II - 50% (cinquenta por cento) aos Municípios e ao Distrito Federal, dos quais 20% (vinte por cento) de acordo com os critérios de rateio do Fundo de Participação dos Municípios (FPM) e 80% (oitenta por cento) proporcionalmente à população. 
§ 1º (Revogado pela Lei nº 14.150, de 12/5/2021) .
§ 2º Os recursos que não tenham sido objeto de programação publicada até 31 de outubro de 2021 pelos Municípios serão automaticamente revertidos ao fundo de cultura do respectivo Estado ou ao órgão ou entidade estadual responsável pela gestão desses recursos. (Parágrafo com redação dada pela Lei nº 14.150, de 12/5/2021) 
 (...) 
Art. 14. Para as medidas de que trata esta Lei poderão ser utilizados como fontes de recursos: 
I - dotações orçamentárias da União, observados os termos da Emenda Constitucional nº 106, de 7 de maio de 2020; 
II - o superávit do Fundo Nacional da Cultura apurado em 31 de dezembro de 2019, observado o disposto no art. 3º da Emenda Constitucional nº 106, de 7 de maio de 2020; 
III - outras fontes de recursos. 
§ 1º O repasse do valor previsto no caput do art. 2º desta Lei aos Estados, ao Distrito Federal e aos Municípios deverá ocorrer na forma e no prazo previstos no regulamento. (Parágrafo acrescido pela Medida Provisória nº 986, de 29/6/2020, convertida na Lei nº 14.036, de 13/8/2020) 
§ 2º Os recursos repassados na forma prevista nesta Lei que não tenham sido objeto de programação publicada pelos Estados ou pelo Distrito Federal até 31 de dezembro de 2021 serão restituídos à União na forma e no prazo previstos no regulamento. (Parágrafo acrescido pela Medida Provisória nº 986, de 29/6/2020, convertida na Lei nº 14.036, de 13/8/2020, e com nova redação dada pela Lei nº 14.150, de 12/5/2021) 
§ 3º A aplicação dos recursos prevista nesta Lei pelos Estados, pelo Distrito Federal e pelos Municípios, observado o disposto no § 1º do art. 2º desta Lei, mesmo em relação à renda emergencial prevista no inciso I do caput do art. 2º e ao subsídio mensal previsto no inciso II do caput do art. 2º desta Lei, fica limitada aos valores entregues pela União nos termos do art. 3º desta Lei, ressalvada a faculdade dos entes federativos de suplementá-los por meio de outras fontes próprias de recursos. (Parágrafo acrescido pela Medida Provisória nº 986, de 29/6/2020, convertida na Lei nº 14.036, de 13/8/2020) 
Art. 14-A. Os Estados e o Distrito Federal estão autorizados a utilizar até 31 de dezembro de 2021 o saldo remanescente das contas específicas que foram criadas para receber as transferências da União e dos Municípios e gerir os recursos.
Parágrafo único. O saldo remanescente de que trata o caput deste artigo deverá ser utilizado para executar ações emergenciais previstas nos incisos I e III do caput do art. 2º desta Lei. (Artigo acrescido pela Lei nº 14.150, de 12/5/2021, vetado pelo Presidente da República, mantido pelo Congresso Nacional e publicado no DOU de 11/6/2021) 
Art. 14-B. Os Municípios e o Distrito Federal estão autorizados a utilizar até 31 de dezembro de 2021 o saldo remanescente das contas específicas que foram criadas para receber as transferências da União e gerir os recursos.
Parágrafo único. O saldo remanescente de que trata o caput deste artigo deverá ser utilizado para executar ações emergenciais previstas nos incisos II e III do caput do art. 2º desta Lei. (Artigo acrescido pela Lei nº 14.150, de 12/5/2021, vetado pelo Presidente da República, mantido pelo Congresso Nacional e publicado no DOU de 11/6/2021) 
Art. 14-C. Os Estados estão autorizados a transferir aos respectivos Municípios os recursos que receberam oriundos da reversão dos Municípios que não cumpriram o disposto no § 2º do art. 3º desta Lei e dos Municípios que não realizaram os procedimentos referentes à solicitação da verba dentro dos prazos estabelecidos pela União.
Parágrafo único. Os recursos transferidos pelos Estados nos termos do caput deste artigo deverão ser utilizados pelos Municípios para executar ações emergenciais previstas nos incisos II e III do caput do art. 2º desta Lei. (Artigo acrescido pela Lei nº 14.150, de 12/5/2021, vetado pelo Presidente da República, mantido pelo Congresso Nacional e publicado no DOU de 11/6/2021) 
Art. 14-D. Encerrado o exercício de 2021, o saldo remanescente das contas específicas que foram criadas para receber as transferências e gerir os recursos será restituído até 10 de janeiro de 2022 pelos Estados, pelo Distrito Federal e pelos Municípios à conta única do Tesouro Nacional por meio da emissão e do pagamento de Guia de Recolhimento da União eletrônica. (Artigo acrescido pela Lei nº 14.150, de 12/5/2021) 
Art. 14-E. As prestações de contas das ações emergenciais de que trata esta Lei deverão ser encerradas:
I - até 30 de junho de 2022, para as competências de responsabilidade exclusiva de cada Estado ou Município ou do Distrito Federal;
II - até 31 de dezembro de 2022, para os deveres de Estados, de Municípios e do Distrito Federal em relação à União. (Artigo acrescido pela Lei nº 14.150, de 12/5/2021, vetado pelo Presidente da República, mantido pelo Congresso Nacional e publicado no DOU de 11/6/2021) '
21. Pelo exposto percebe-se que, tanto o Acórdão 1118/2021-TCU-Plenário, quanto a nova redação da Lei Aldir Blanc, trazida pela Lei 14.150/2021, não deixam dúvidas quanto à autorização para utilização dos recursos pelos Estados, Distrito Federal e Municípios até o final de 2021. O Acórdão, inclusive, além de fixar o entendimento de que 'os recursos repassados para enfrentamento dos efeitos da pandemia na área cultural, por se tratar de transferências obrigatórias da União, podem ser utilizados até o final de 2021, mesmo que não tenham sido empenhados e inscritos em restos a pagar em 2020 (...) ', determina, em seu subitem 9.5, de forma precisa, as medidas que devem ser adotadas pela Secretaria Especial de Cultura para viabilizar essa utilização pelos entes subnacionais. 
22. Tampouco restam dúvidas de que os dispositivos trazidos pela Lei 14.150/2021 que tratam da possibilidade de utilização dos recursos até o final de 2021 não carecem de qualquer regulamentação, pois apenas os §§ 1º e 2º do art. 14 daquela lei preveem essa necessidade e esses parágrafos não guardam relação com a prorrogação. O § 1º do art. 14 trata do repasse de recursos pela União, que já foi totalmente concluído. O § 2º do art. 14, por sua vez, traz a necessidade de regulamentação no que se refere à restituição de recursos não aplicados até 31/12/2021, mas não impõe qualquer condição à utilização dos valores desde já. Assim, os demais dispositivos têm eficácia plena.  
23. Apesar da clareza do Acórdão 1118/2021-TCU-Plenário e da Lei 14.150/2021, a Secretaria Nacional da Economia Criativa e Diversidade Cultural do Ministério do Turismo expediu o  Comunicado 5/2021 (peça 110) , de 15/6/2021, que, em sua parte final, solicita aos Gestores responsáveis pela Lei Aldir Blanc nos Estados, Distrito Federal e Municípios que 'mantenham os saldos nas contas e não promovam movimentações financeiras até que seja publicada a nova versão do Decreto, considerando o risco existente pela aplicação de recursos fora do que determinará o regulamento, bem como as legislações correlatas'. 
24. Na sequência, a Secretaria Nacional da Economia Criativa e Diversidade Cultural do Ministério do Turismo expediu o Comunicado 6/2021 (peça 109) , de 1/7/2021, que, apesar de já trazer orientações iniciais que preparam os municípios para a utilização dos recursos no presente exercício, reforça 'a necessidade de aguardar a publicação das alterações no Decreto nº 10.464/2020, considerando a necessidade de disciplinar a forma de distribuição dos recursos de reversão de forma isonômica entre os Municípios interessados'.
25. A orientação para não utilização dos recursos até que seja expedido novo decreto colide com os comandos expressos no Acórdão 1118/2021-TCU-Plenário e na Lei 14.150/2021. Claro que o Poder Executivo pode exercer seu poder regulamentar, mas apenas em relação aos pontos que careçam expressamente de regulamentação e/ou para viabilizar uma melhor compreensão da norma, sem, contudo, inviabilizar, com sua demora, a plena eficácia da norma legal e da decisão de mérito do TCU, como está ocorrendo. 
26. Para solucionar a questão, poder-se-ia aventar a utilização do comando previsto no art. 251 do Regimento Interno do TCU:
'Art. 251. Verificada a ilegalidade de ato ou contrato em execução, o Tribunal assinará prazo de até quinze dias para que o responsável adote as providências necessárias ao exato cumprimento da lei, com indicação expressa dos dispositivos a serem observados, sem prejuízo do disposto no inciso IV do caput e nos §§ 1º e 2º do artigo anterior. 
§ 1º No caso de ato administrativo, o Tribunal, se não atendido:
I - sustará a execução do ato impugnado; 
II - comunicará a decisão à Câmara dos Deputados e ao Senado Federal; 
III - aplicará ao responsável, no próprio processo de fiscalização, a multa prevista no inciso VII do art. 268.'  
27. Porém, a expedição dos Comunicados, por si só, não é suficiente, a partir dos elementos presentes nos autos, para caracterizar a ocorrência de ato ilegal. 
28. Mesmo que, até o momento, não esteja caracterizada a ilegalidade, os Comunicados expedidos podem trazer grave lesão ao interesse público (inviabilizando a adoção de uma política pública que busca socorrer o setor cultural brasileiro) e/ou risco de ineficácia da decisão de mérito proferida pelo TCU (Acórdão 1118/2021-TCU-Plenário) , cabendo, assim, a adoção da medida cautelar prevista no art. 276, caput, do Regimento Interno do TCU:    
'Art. 276. O Plenário, o relator, ou, na hipótese do art. 28, inciso XVI, o Presidente, em caso de urgência, de fundado receio de grave lesão ao erário, ao interesse público, ou de risco de ineficácia da decisão de mérito, poderá, de ofício ou mediante provocação, adotar medida cautelar, com ou sem a prévia oitiva da parte, determinando, entre outras providências, a suspensão do ato ou do procedimento impugnado, até que o Tribunal decida sobre o mérito da questão suscitada, nos termos do art. 45 da Lei nº  8.443, de 1992.'
29. As alterações trazidas pela Lei 14.150/2021 e o entendimento fixado pelo TCU, por meio do Acórdão 1118/2021-TCU-Plenário, asseguram aos entes subnacionais a utilização dos recursos até 31/12/2021, o que caracteriza a fumaça do bom direito. A utilização dos recursos restantes pelos entes subnacionais é mais que urgente e necessária para mitigar os efeitos da pandemia sobre o setor cultural, caracterizando o perigo da demora. Assim, estão presentes os pressupostos para adoção da medida cautelar.  
30. Mesmo já estando presentes os pressupostos para a cautelar, como os Comunicados não se insurgem diretamente contra a decisão do Tribunal e contra os comandos da Lei 14.150/2021, entendemos cabível, por cautela, a realização da oitiva prevista no § 2º do art. 276 do Regimento Interno, para que, no prazo de 5 dias úteis, a Secretaria Especial de Cultura do Ministério do Turismo se manifeste sobre:
30.1. os fatos apontados pela Comissão de Cultura da Câmara dos Deputados, especialmente quanto à expedição dos Comunicados 5 e 6 da Secretaria Nacional da Economia Criativa e Diversidade Cultural do Ministério do Turismo, que solicitaram aos Gestores responsáveis pela Lei Aldir Blanc nos Estados, Distrito Federal e Municípios que 'mantenham os saldos nas contas e não promovam movimentações financeiras até que seja publicada a nova versão do Decreto', medidas que colidem com as alterações trazidas pela Lei 14.150/2021 e com o entendimento fixado pelo TCU, por meio do Acórdão 1118/2021-TCU-Plenário, principalmente considerando que os dispositivos da Lei 14.150/2021 que tratam da prorrogação de prazo para utilização dos recursos não carecem de qualquer regulamentação infralegal para a sua plena eficácia e que a demora no início da execução dos referidos recursos pode trazer as mesmas dificuldades operacionais observadas em 2020 e que levaram à não execução plena da Lei em benefício de seu público-alvo; 
30.2. a não adoção das medidas determinadas por meio do subitem 9.5 do Acórdão 1118/2021-TCU-Plenário, cujo prazo para implementação se expirou em 25/6/2021. 
31. Quando da realização da oitiva, a Secretaria Especial de Cultura do Ministério do Turismo deve ser alertada quanto à possibilidade de o Tribunal, caso não seja apresentada manifestação ou esta não seja acolhida, a) adotar a medida cautelar prevista no art. 276, caput, do Regimento Interno do TCU, suspendendo os atos questionados, até que se decida sobre o mérito da questão suscitada, nos termos do art. 45 da Lei 8.443/1992 ou b) fixar prazo de até quinze dias para que o responsável adote as providências necessárias ao exato cumprimento da lei, nos termos do art. 45 da Lei 8.443/1992 e do art. 251 do Regimento Interno do TCU.
 (...) 
PROPOSTA DE ENCAMINHAMENTO
36. Ante todo o exposto, submetem-se os autos à consideração superior, propondo:
36.1. conhecer da documentação encaminhada pela Presidente da Comissão de Cultura da Câmara dos Deputados como petição incidental nos autos do TC Processo 026.157/2020-9;
36.2. com fundamento no previsto no § 2º do art. 276 do Regimento Interno do TCU, realizar a oitiva da Secretaria Especial de Cultura do Ministério do Turismo, para que, no prazo de 5 dias úteis, manifeste-se sobre:
36.2.1. os fatos apontados pela Comissão de Cultura da Câmara dos Deputados, especialmente quanto à expedição dos Comunicados 5 e 6 da Secretaria Nacional da Economia Criativa e Diversidade Cultural do Ministério do Turismo, que solicitaram aos Gestores responsáveis pela Lei Aldir Blanc nos Estados, Distrito Federal e Municípios que 'mantenham os saldos nas contas e não promovam movimentações financeiras até que seja publicada a nova versão do Decreto', medidas que colidem com as alterações trazidas pela Lei 14.150/2021 e com o entendimento fixado pelo TCU, por meio do Acórdão 1118/2021-TCU-Plenário, principalmente considerando que os dispositivos da Lei 14.150/2021 que tratam da prorrogação de prazo para utilização dos recursos não carecem de qualquer regulamentação infralegal para a sua plena eficácia e que a demora no início da execução dos referidos recursos pode trazer as mesmas dificuldades operacionais observadas em 2020 e que levaram à não execução plena da Lei em benefício de seu público-alvo; 
36.2.2. a não adoção das medidas determinadas por meio do subitem 9.5 do Acórdão 1118/2021-TCU-Plenário, cujo prazo para implementação se expirou em 25/6/2021; 
36.3. alertar a Secretaria Especial de Cultura do Ministério do Turismo que o Tribunal, caso não seja apresentada manifestação ou esta não seja acolhida, poderá a) adotar a medida cautelar prevista no art. 276, caput, do Regimento Interno do TCU, suspendendo os atos questionados, até que se decida sobre o mérito da questão suscitada, nos termos do art. 45 da Lei 8.443/1992 ou b) fixar prazo de até quinze dias para que o responsável adote as providências necessárias ao exato cumprimento da lei, nos termos do art. 45 da Lei 8.443/1992 e do art. 251 do Regimento Interno do TCU."
É o Relatório.

não há

Não atuou.

PROGRAMA COOPERA. PROCESSO DE ACOMPANHAMENTO DAS AÇÕES EMERGENCIAIS PARA ENFRENTAMENTO DOS EFEITOS DA PANDEMIA NA ÁREA CULTURAL (LEI 14.017/2020, LEI ALDIR BLANC). ACÓRDÃO 1.118/2021 - PLENÁRIO FIXOU ENTENDIMENTO DE QUE OS RECURSOS REPASSADOS PARA ENFRENTAMENTO DOS EFEITOS DA PANDEMIA NA ÁREA CULTURAL, POR SE TRATAREM DE TRANSFERÊNCIAS OBRIGATÓRIAS DA UNIÃO, PODEM SER UTILIZADOS ATÉ O FINAL DE 2021, MESMO QUE NÃO TENHAM SIDO EMPENHADOS OU INSCRITOS EM RESTOS A PAGAR, ALÉM DE IDENTIFICAR RISCOS E EFETUAR RECOMENDAÇÕES E DETERMINAÇÕES AOS GESTORES. POSTERIOR PROMULGAÇÃO DA LEI 14.150/2021, EM CONSONÂNCIA COM O ENTEDIMENTO DO TCU. PROSSEGUIMENTO DO ACOMPANHAMENTO. SOLICITAÇÃO DE INFORMAÇÕES PELA PRESIDENTE DA COMISSÃO DE CULTURA DA CÂMARA DOS DEPUTADOS, ACERCA DO CUMPRIMENTO DO SUBITEM 9.5. DO ACÓRDÃO 1.118/2021. A AUTOEXECUTORIEDADE DA LEI 14.150/2021, A SITUAÇÃO DE EMERGÊNCIA NO COMBATE AOS EFEITOS DA PANDEMIA, NO SETOR CULTURAL, E O EXÍGUO PRAZO PREVISTO NA LEGISLAÇÃO PARA APLICAÇÃO DOS RECURSOS DA LEI ALDIR BLANC EVIDENCIAM O PERICULUM IN MORA E O FUMUS BONI IURIS QUE EMBASAM A ADOÇÃO DE MEDIDA CAUTELAR, INAUDITA ALTERA PARS, PARA VIABILIZAR O IMEDIATO EMPREGO DOS RECURSOS DESTINADOS AO SETOR CULTURAL. DETERMINAÇÃO. OITIVAS.

RELATÓRIO DE ACOMPANHAMENTO (RACOM)

Secretaria de Controle Externo da Educação, da Cultura e do Desporto - SecexEducação.

Trata-se de Acompanhamento com o objetivo de avaliar as ações desenvolvidas pela Secretaria Especial da Cultura do Ministério do Turismo, ou por outros órgãos e entidades, voltadas à implementação das medidas emergenciais destinadas ao setor cultural, no âmbito da Lei 14.017/2020 (Lei Aldir Blanc) , com vistas a minimizar a possibilidade de ocorrência de fraudes ou pagamentos irregulares, bem como verificar a transparência na divulgação de informações aos beneficiários e à sociedade em geral.
2.	Após a reestruturação organizacional ocorrida no TCU a partir deste ano de 2021, o presente acompanhamento ficou a cargo da Secretaria de Controle Externo da Educação, da Cultura e do Desporto - SecexEducação, que deu continuidade à estratégia de acompanhamento inicialmente estabelecida pela Secretaria de Controle Externo do Trabalho e Entidades Paraestatais - SecexTrabalho.
3.	Na primeira fase do acompanhamento, este Tribunal proferiu o Acórdão 1118/2021-TCU-Plenário que apontou a necessidade de serem ampliados os prazos inicialmente previstos para emprego dos recursos da Lei Aldir Blanc na finalidade prevista, de tal forma que foram expedidas determinações nesse sentido, além ter sido firmado entendimento quanto ao fato de os recursos repassados para enfrentamento dos efeitos da pandemia na área cultural, por se tratarem de transferências obrigatórias da União, poderem ser utilizados até o final de 2021, mesmo que não tenham sido empenhados e inscritos em restos a pagar em 2020, à luz da jurisprudência do TCU (em especial o Acórdão 4074/2020-TCU-Plenário, de relatoria do Ministro Bruno Dantas) e do que estabelece o parágrafo único do art. 8º da LC 101/2000 - LRF.
4.	Na mesma data em que foi prolatado o Acórdão 1118/2021-TCU-Plenário, 12 de maio de 2021, foi promulgada a Lei 14.150/2021 que, após a derrubada do veto presidencial, adotou o entendimento desta Corte de Contas quanto à possibilidade de utilização dos recursos da Lei Aldir Blanc, por Municípios, Distrito Federal e Estados, até 31 de dezembro de 2021, mesmo que tais recursos não tenham sido empenhados e inscritos em restos a pagar em 2020.
5.	Consoante demonstrado pela documentação acostada aos autos (peças 91 a 105) , os órgãos/entidades especificados no subitem 9.8 do Acórdão 1118/2021-TCU-Plenário, dentre eles a Secretaria Especial da Cultura e a Secretaria-Executiva do Ministério do Turismo, foram devidamente notificados sobre o teor da aludida deliberação.
6.	Em  06/07/2021, foi acostada a este processo a solicitação efetuada pela Deputada Alice Portugal (peça 106) , Presidente da Comissão de Cultura da Câmara dos Deputados, de esclarecimentos sobre o cumprimento do subitem 9.5 Acórdão 1118/2021-TCU-Plenário, tendo em vista a ocorrência de dois fatos supervenientes à deliberação deste Tribunal: a) a promulgação da Lei 14.150/2021 que autorizou a utilização dos recursos da Lei Aldir Blanc até 31 de dezembro de 2021, conforme artigos 14-A e 14-B; b) os comunicados expedidos pela Secretaria Nacional da Economia Criativa e Diversidade Cultural com solicitações aos gestores responsáveis pela aplicação dos recursos da Lei Aldir Blanc nos Estados, no Distrito Federal e nos Municípios, para que mantivessem os saldos nas contas e não efetuassem  movimentações financeiras até a publicação da nova versão de Decreto regulamentador da Lei Aldir Blanc.
7.	A unidade técnica, ao analisar a aludida solicitação de comissão do Congresso Nacional, ponderou que, apesar de a expedição dos comunicados pela Secretaria Nacional da Economia Criativa e Diversidade Cultural não ser suficiente para caracterizar ilegalidade, tais comunicados podem "trazer grave lesão ao interesse público (inviabilizando a adoção de uma política pública que busca socorrer o setor cultural brasileiro) , e/ou risco de ineficácia da decisão de mérito proferida pelo TCU (Acórdão 1118/2021-TCU-Plenário) , cabendo, assim, a adoção da medida cautelar prevista no art. 276, caput, do Regimento Interno do TCU".
8.	Contudo, por considerar que os aludidos comunicados não se insurgem diretamente contra a decisão desta Corte de Contas e os comandos da Lei 14.150/2021, a SecexEducação propõe que não seja adotada medida cautelar antes da oitiva da Secretaria Especial de Cultura do Ministério do Turismo, consoante previsto no § 2º do art. 276 do Regimento Interno/TCU, para que, no prazo de 5 dias úteis, manifeste-se sobre:
	8.1. os fatos apontados pela Comissão de Cultura da Câmara dos Deputados, especialmente quanto à expedição dos Comunicados 5 e 6 da Secretaria Nacional da Economia Criativa e Diversidade Cultural do Ministério do Turismo, que solicitaram aos gestores responsáveis pela Lei Aldir Blanc nos Estados, Distrito Federal e Municípios que "mantenham os saldos nas contas e não promovam movimentações financeiras até que seja publicada a nova versão do Decreto", medidas que colidem com as alterações trazidas pela Lei 14.150/2021 e com o entendimento fixado pelo TCU, por meio do Acórdão 1118/2021-TCU-Plenário, principalmente considerando que os dispositivos da Lei 14.150/2021, que tratam da prorrogação de prazo para utilização dos recursos não carecem de qualquer regulamentação infralegal para a sua plena eficácia, e que a demora no início da execução dos referidos recursos pode trazer as mesmas dificuldades operacionais observadas em 2020, as quais levaram à não execução plena da Lei em benefício de seu público-alvo; 
	8.2. a não adoção das medidas determinadas por meio do subitem 9.5 do Acórdão 1118/2021-TCU-Plenário, cujo prazo para implementação expirou em 25/6/2021.
9.	Manifesto minha anuência a grande parte da argumentação trazida pela unidade técnica deste Tribunal, discordando apenas no tocante ao encaminhamento proposto, por considerar ser necessário que este Tribunal adote medida cautelar no presente caso, não sendo possível esperar a realização de oitiva prévia, diante da urgência em se garantir o imediato cumprimento tanto da Lei 14.150/2021 quanto do Acórdão 1118/2021-TCU-Plenário, consoante os motivos que passo a expor.
II - Da Constatação de que há fumus boni iuris para adoção de medida cautelar.
10.	Segundo a ementa da Lei 14.150, de 12 de maio de 2021, o intuito do legislador era apenas alterar "a Lei 14.017, de 29 de junho de 2020 (Lei Aldir Blanc) , para estender a prorrogação do auxílio emergencial a trabalhadores e trabalhadoras da cultura e para prorrogar o prazo de utilização de recursos pelos Estados, pelo Distrito Federal e pelos Municípios".
11.	Tem-se, portanto, que a Lei 14.150/2021 é autoexecutável e, portanto, não necessita de regulamentação para ser aplicada, bastando manter os critérios já adotados para emprego dos recursos da Lei Aldir Blanc, sendo necessários apenas ajustes no tocante aos prazos inicialmente pactuados para que os recursos possam ser aplicados em 2021, nos exatos moldes que essa mesma verba foi executada em 2020.
12.	Nesse sentido, cito alguns fragmentos da doutrina acerca da autoexecutoriedade das leis:
"Há leis que independem de regulamentos para a sua aplicação. Diz-se leis auto-executáveis. Salvo dispositivo em contrário, nesta categoria estão as que conferem poderes, estabelecem garantias e prescrevem proibições. Outras, no entanto, necessitam de regulamento para tornar possível a sua aplicação. A falta deste impede a sua execução. Por vezes, apenas parte dela se sujeita à regulamentação. Então, a que dela não precisa passa a ter eficácia desde logo, da data da vigência". 
 (Oswaldo Aranha Bandeira de Mello, na obra "Princípios Gerais de Direito Administrativo", Vol. I, Editora Malheiros, 3ª edição, 2007, pág. 320) 
"A expressão do poder regulamentar - que a Constituição confere ao Presidente da República - é o regulamento, ato administrativo normativo, tendo por pressuposto a existência da lei e [o] cabimento técnico desta regulamentação. É a lei, pois, um prius necessário e insubstituível. Mas, não basta sua simples existência, para que se justifique o exercício desta faculdade. É ainda exigido que a lei comporte ou exija regulamentação."
 (Geraldo Ataliba em publicação da Revista de Direito Público, intitulada "Poder Regulamentar no Executivo", n. 57-58, São Paulo,1981, p. 26/27) .
"O regulamento (sempre veiculado por decreto) só existe quando haja lei prévia, exigente de regulamentação. Em segundo lugar, conforme o conteúdo desta, pode não haver matéria nenhuma a ser regulamentada". 
 (Geraldo Ataliba em publicação da Revista de Direito Público, intitulada "Poder Regulamentar no Executivo", n. 57-58, São Paulo,1981, p. 24) . (grifos acrescidos) 
13.	Contudo, apesar de a Lei 14.150/2021 não depender de regulamentação para a sua aplicação, segundo o Comunicado 5/2021 (peça 110) encaminhado, em 15/06/2021, pelo Secretário Nacional da Economia Criativa e Diversidade Cultural, os gestores responsáveis pela Lei Aldir Blanc nos Estados, Distrito Federal e Municípios deveriam manter-se inertes e deixar os saldos nas contas, não promovendo movimentações financeiras até que fosse publicada a nova versão do Decreto que regulamenta a Lei Aldir Blanc, considerando o alegado "risco existente pela aplicação de recursos fora do que determinará o regulamento".
14.	Tal comunicado impede que prevaleça a vontade do legislador ao ser promulgada a Lei 14.150/2021, além de ser contrário ao entendimento jurisprudencial desta Corte de Contas contido no Acórdão 1118/2021-TCU-Plenário, pois não há que se falar em risco na aplicação dos recursos se o legislador não estabeleceu a necessidade de regulamentação prévia, conforme bem ponderado pelo próprio Poder Legislativo, por meio da documentação encaminhada ao TCU pela Presidente da Comissão de Cultura da Câmara dos Deputados (peça 106) .
15. 	Acrescente-se que, quanto à devida adequação orçamentária para utilização de recursos remanescentes da Lei Aldir Blanc em 2021, nos casos em que não tenham ocorrido o empenho e a inscrição em restos a pagar, o Acórdão 1118/2021-TCU-Plenário já detalhou todos os procedimentos a serem adotados pelos gestores, consoante especificado no subitem 9.5 daquela deliberação: 
"9.5. determinar à Secretaria Especial da Cultura do Ministério do Turismo que, com fundamento no art. 4º, inciso II, da Resolução-TCU 315/2020, no prazo de 30 (trinta) dias a contar da ciência da deliberação: 
9.5.1. oriente os Estados, o Distrito Federal e os Municípios quanto à possibilidade de uso dos recursos da Lei Aldir Blanc no exercício de 2021, com a devida adequação orçamentária, nos casos em que não tenham ocorrido o empenho e a inscrição em restos a pagar, da seguinte forma:
9.5.1.1. em relação aos Municípios:
9.5.1.1.1. no que se refere a recursos programados até 14/1/2021 que não tenham sido empenhados e inscritos em restos a pagar em 2020, façam constar, em conformidade com o previsto no § 4º do artigo 10 do Decreto 10.464/2020, dotação específica destinada a esse fim na lei orçamentária anual do exercício em curso, garantindo sua aplicação até 31/12/2021;
9.5.1.1.2. calculem o montante estritamente necessário para a liquidação dos valores inscritos em restos a pagar em 2020, garantindo o empenho, a liquidação e o pagamento das ações incluídas na lei orçamentária de 2021, em conformidade com o subitem 9.5.1.1.1 acima, providenciando, nos termos do parágrafo único do art. 3° da Lei Aldir Blanc, a reversão para os Estados do valor correspondente à diferença entre o saldo financeiro existente e o valor calculado;
9.5.1.2. em relação aos Estados:
9.5.1.2.1. no que se refere a recursos não executados, recebidos da União ou oriundos de reversão, e que não tenham sido empenhados e inscritos em restos a pagar em 2020, façam constar, em conformidade com o previsto no § 4º do artigo 10 do Decreto 10.464/2020, dotação específica destinada a esse fim na lei orçamentária anual do exercício em curso, garantindo sua aplicação até 31/12/2021;
9.5.1.2.2. adotem a mesma medida em relação a recursos oriundos de reversões futuras;
9.5.1.2.3. priorizem, na aplicação de recursos oriundos das reversões, a implementação de ações em benefício do setor cultural dos municípios que efetuaram essas reversões; 
9.5.1.3. em relação ao Distrito Federal:
9.5.1.3.1. no que se refere aos recursos não executados e que não tenham sido empenhados e inscritos em restos a pagar em 2020, faça constar, em conformidade com o previsto no §4º do artigo 10 do Decreto 10.464/2020, dotação específica destinada a esse fim na lei orçamentária anual do exercício em curso, garantindo sua aplicação até 31/12/2021. (grifei) 
16.	O que se observa é que os comunicados expedidos pelo Secretário Nacional da Economia Criativa e Diversidade Cultural prejudicam o cumprimento da Lei n. 14.150/2021, pois provocam uma inibição nos gestores que deixam de utilizar os saldos remanescente da Lei Aldir Blanc, de tal forma que aquela legislação fica desvirtuada com uma redução injustificada no prazo para sua aplicação, o que pode até inviabilizar que seja alcançado seu objetivo maior, que é garantir a implementação de ações emergenciais destinadas ao setor cultural em 2021, amortecendo-se os efeitos do recrudescimento da pandemia de covid-19 no setor criativo.
III - Da caracterização do periculum in mora.
17.	Os dados obtidos em pesquisa realizada pela Organização das Nações Unidas para a Educação, a Ciência e a Cultura - Unesco, intitulada "Pesquisa de percepção dos impactos da COVID-19 nos setores cultural e criativo do Brasil", que teve como organizadores Rodrigo Correia do Amaral, Pedro Afonso Ivo Franco e André Luiz Gomas Lira, dão a dimensão do impacto da pandemia nas receitas auferidas por aqueles que  trabalham com cultura. Nesse sentido, transcrevo o trecho a seguir:
"Os participantes responderam sobre os impactos do isolamento social em suas receitas durante os meses de março a julho de 2020, e sobre suas expectativas para o segundo semestre do ano. Entre os meses de março e abril, 41% dos respondentes perderam a totalidade de suas receitas, e entre maio e julho, essa proporção aumentou para 48,88%. Em segundo lugar, vêm aqueles que perderam mais da metade de suas receitas (23,72% entre março e abril, e 21,34% entre maio e julho) . Somente 17,8% não tiveram alteração na receita durante março e abril, diminuindo para 10% nos meses de maio a julho. As artes cênicas foram as mais afetadas, com a perda total de receita para 63% dos respondentes. Nesse setor cultural, a maioria dos que atuam na área de circo (77%) , em casas de espetáculo (73%) e no teatro (70%) perderam a totalidade de suas receitas entre maio e julho." 
 (https://unesdoc.unesco.org/ark:/48223/pf0000375069?posInSet=13&queryId=341e9048-f941-45cf-8445-efdb43251ed0) 
18.	Diante desse quadro preocupante em que grande parte dos artistas perdeu perto da totalidade de suas rendas, entendo que este Tribunal tem o dever de garantir a urgência na aplicação dos recursos da Lei Aldir Blanc. 
19.	Destarte, é importante ressaltar que, consoante o disposto nos arts. 14-A e 14-B, da Lei 14.150/2021, o gestor que tinha 233 dias corridos (da data de sua publicação, em de 12 de maio de 2021, até o prazo final especificado na Lei, em 31 de dezembro de 2021) , para empregar a verba federal repassada para implementação de ações emergenciais destinadas ao setor cultural, terá na data desta Sessão Plenária apenas 162 dias corridos, tendo perdido quase um terço desse prazo, por ter se mantido inerte em decorrência dos Comunicados 5 e 6 enviados pelo Secretário Nacional da Economia Criativa e Diversidade Cultural.
20.	Acrescente-se que a situação é ainda mais complicada para os Municípios, tendo em vista que o § 2º do art. 3º da Lei 14.150/2021 prevê que aqueles entes federados só têm até 31 de outubro de 2021 para publicar a programação da utilização dos recursos remanescentes da Lei Aldir Blanc, de tal forma que, do prazo inicialmente previsto de 173 dias corridos, só sobraram 102 dias corridos a partir da data desta Sessão Plenária.
21.	Há que se destacar, ainda, que se for realizada a oitiva prévia proposta pela unidade técnica para só depois esta Corte de Contas adotar alguma providência, a previsão mais otimista, considerando-se que não haverá concessão de prorrogação de prazo, é que demore em torno de 30 dias para este processo voltar a ser submetido a julgamento, somando-se o prazo para notificação da Secretaria Especial de Cultura do Ministério do Turismo, os cinco dias úteis concedidos pela deliberação do TCU e o tempo para análise da argumentação apresentada, de tal forma que, quando for decidido o mérito da questão tratada nestes autos, o gestor municipal terá perdido quase a metade do prazo indicado na Lei 14.150/2021 para aplicar os recursos da Lei Aldir Blanc.
22.	Tem-se, portanto, que o quadro delineado indica periculum in mora evidente, o qual ampara a adoção imediata de providências por parte desta Corte de Contas para garantir que toda a verba federal liberada, por meio da Lei Aldir Blanc, alcance o seu público-alvo, de tal forma que as ações emergenciais previstas sejam realizadas, amenizando-se o enorme impacto da pandemia no setor cultural. 
IV - Conclusão
23.	A autorização para utilização do saldo remanescente da Lei Aldir Blanc em 2021 já foi dada por meio da Lei 14.150/2021 e o Tribunal de Contas da União já firmou entendimento, por meio do Acórdão 1118/2021-TCU-Plenário, no sentido de que "os recursos repassados para enfrentamento dos efeitos da pandemia na área cultural, por se tratarem de transferências obrigatórias da União, podem ser utilizados até o final de 2021, mesmo que não tenham sido empenhados e inscritos em restos a pagar em 2020".
24.	Diante desse contexto, não há que se falar em risco para o gestor que utilizar esses recursos na finalidade prevista, minimização do impacto da pandemia de Covid-19 no setor cultural, pois qualquer decreto do Poder Executivo que vier a ser editado não poderá fazer restrições que a Lei 14.150/2021 não contemplou, consoante bem ponderado pelo documento encaminhado a esta Corte de Contas pela Comissão de Cultura da Câmara dos Deputados. 
25.	Ademais, a Lei 14.150/2021 possui autoexecutoriedade e poderia ter sido aplicada desde a data de sua publicação, em 12 de maio de 2021, tendo em vista que apenas estendeu os prazos previstos na Lei Aldir Blanc, sendo que a regulamentação anterior que foi adotada para emprego, em 2020, dos recursos que já foram repassados na sua integralidade a Estados e Municípios, pode ser adotada também em 2021, fazendo-se ajustes apenas no tocante aos prazos indicados na nova legislação.
26.	Acrescente-se, ainda, que a inércia dos gestores, em decorrência dos Comunicados 5 e 6 enviados pelo Secretário Nacional da Economia Criativa e Diversidade Cultural, provocou substancial redução nos prazos previstos na Lei 14.150/2021 para utilização do saldo remanescente de recursos federais da Lei Aldir Blanc.
27.	Todo o quadro delineado nestes autos indica que há periculum in mora e fumus boni iuris a embasar a pronta adoção de providências por parte deste Tribunal, de tal forma que, para se garantir a eficácia da decisão de mérito proferida pelo TCU (Acórdão 1118/2021-TCU-Plenário) e o adequado cumprimento da Lei 14.150/2021, deve, nos termos do art. 276, caput, do Regimento Interno/TCU, ser adotada medida cautelar, inaudita altera pars, com determinação à Secretaria Especial de Cultura do Ministério do Turismo com vistas à suspensão imediata dos Comunicados 5 e 6/2021 da Secretaria Nacional da Economia Criativa e Diversidade Cultural, até que este Tribunal se manifeste conclusivamente a respeito das questões tratadas no bojo deste processo, tendo em vista que a Lei 14.150/2021 possui autoexecutoriedade, não necessitando de prévia regulamentação.
28.	Outrossim, com fundamento nos arts. 276, § 3º, e 250, inciso V, do RI/TCU, deve ser realizada a oitiva da Secretaria Especial de Cultura/MTur acerca dos fatos apontados pela Comissão de Cultura da Câmara dos Deputados e das providências adotadas para cumprimento da determinação contida no subitem 9.5 do Acórdão 1118/2021-TCU-Plenário, cujo prazo para implementação expirou em 25/6/2021.
	Com essas considerações, voto por que seja adotada a Deliberação que ora submeto à apreciação deste E. Plenário.
T.C.U., Sala das Sessões, em 21 de julho de 2021.
MARCOS BEMQUERER COSTA
Relator